【裁判字號】    98,上,52
【裁判日期】    990707
【裁判案由】    給付工資
【裁判全文】
臺灣高等法院花蓮分院民事判決            98年度上字第52號
上  訴  人  丙○○
訴訟代理人  李泰宏律師
被 上訴 人  宏鳴營造有限公司
法定代理人  丁○○
訴訟代理人  游開雄律師
當事人間請求給付工資事件，上訴人對於中華民國98年11月27日
臺灣臺東地方法院97年度訴字第126號第一審判決提起上訴，本
院於99年6月9日言詞辯論終結，判決如下：
    主  文
上訴駁回。
第二審訴訟費用由上訴人負擔。
    事  實
壹、上訴人方面：
一、聲明：
  (一)原判決廢棄。
  (二)被上訴人應給付上訴人新台幣（下同）1,790,250元及自起
    訴狀繕本送達翌日起迄清償日止，按年息5％計算之利息。
  (三)願供擔保，請准宣告假執行。
  (四)第一、二審訴訟費用由上訴人負擔。
二、陳述：除與原判決記載相同者外，補稱略以：
    原判決為上訴人不利之認定，無非以上訴人未能舉證證明被
    上訴人有授權訴外人甲○○或被上訴人有知而不反對之情事
    ，並以江某之證言為不可信等情為其判決基礎。惟原判決認
    定事實多有違事理常情及法理，茲敘明如下：
  (一)甲○○具有表見代理之外觀：甲○○係在被上訴人之工地指
    揮施工，若非經其授權，何能在被上訴人之工地呼風喚雨？
    上訴人又何能到被上訴人工地施作、至被上訴人公司核帳、
    請款？被上訴人公司小姐丁○○（現已為被上訴人之法定代
    理人）又怎能接納上訴人，並親自將核帳之金額填入發票中
    ？凡此種種情狀，上訴人自然深信甲○○已得被上訴人之授
    權，全權處理被上訴人之工地業務。至於江某與公司之間為
    何種關係，依其在上訴人面前之表現，上訴人僅知係伊有權
    合法代表公司處理工程之事務，江某不可能告知上訴人，上
    訴人也無從得知。原判決竟以偏概全採其片斷，指謂上訴人
    自稱「不知」（實係不知渠等之間有何違法情事），而臆測
    為「不知有代理」，其採證顯違事理常情。
  (二)原判決以甲○○之「證言」與伊所發之「存證信函」不符，
    否定江某所為「代表發包」之證言。經查江某所發之存證信
    函係依據其個人與被上訴人間真正隱藏之內部違法轉包或借
    牌之關係，而對外則表現江某為公司之員工或獲得公司授權
    行事，則如何能以不符江某之存證信函內容，即不予採信江
    某之證言？
  (三)原判決又稱：「…，再觀原告陳稱：『對於被告今日庭呈存
    證信函形式真正不爭執，但甲○○與被告間的內部關係原告
    無從知悉，…』等語，益徵原告既然無從知悉甲○○與被告
    間之內部關係，當亦無有確認甲○○業經被告授權與其訂立
    系爭契約之理。」，惟查該項陳述全文係指上訴人不知江某
    與被上訴人間有違法轉包或借牌之情事，此觀該項陳述末段
    「…，而且因公共工程禁止轉包與借牌，甲○○與被告故意
    不讓原告明瞭渠等間內部關係，亦與常情相符…」自明。原
    判決竟僅摘取該項前段之陳述，即逕為不利之認定，更令上
    訴人難以甘服。
  (四)原判決稱上訴人所列舉之金額及施工情形，均與臺東縣政府
    之監工日誌不符，惟查：
  1.原判決於審理期日突然提示向臺東縣政府調閱之施工日誌等
    資料，又未曉諭有關施工日誌之爭執所在，即遽引為判決之
    理由，致上訴人在未能閱卷之情形下，僅能對公文書之形式
    為觀察，不無突襲審判之嫌，更有違當事人進行主義。
  2.次查，施工日誌係被上訴人公司與發包工程之機關用以掌控
    工程進度的依據，施工日誌的填寫係由現場施作的第一線工
    程人員每日按實填寫，交由被上訴人整理蓋章，再交監造單
    位審核，並轉送發包機關備查。然觀諸原判決附表，其官式
    施工日誌均僅草草記載施作項目，甚或跳躍式記載，如臺東
    縣政府太麻里鄉華源村土石流野溪及農路維護工程，其開工
    日為96年9月25日，預定完工日為97年2月25日，工期為150
    日，但依該工程監工日誌填報直至97年2月19日止全部施工
    145日，尚餘5日之工期，其完成之施工進度僅55.5％；竟能
    於4天後即97年2月24日一躍完成達100％，顯見被上訴人陳
    報與臺東縣政府之工程日誌有虛應故事、登載不實，甚至偽
    造之嫌；反觀上訴人之施工日誌逐日詳實記載，鉅細糜遺，
    原判決卻採認被上訴人陳報之日誌，其認事有違經驗法則。
  3.本件工程已經完工，此為被上訴人所不爭執；而實際施作者
    係上訴人，又已據甲○○證實，被上訴人又提不出其他第三
    人施作完工之證據，莫非原判決僅憑被上訴人所呈「記載不
    實」之日誌，即能否認本件工程係上訴人所施作？其認事偏
    袒，令人難以甘服。
  4.至於工程金額，其預算額度總金額固為1,790,260元，與上
    訴人4張發票之總額1,790,250元僅差10元，何況該金額係雙
    方核帳後，由被上訴人之會計丁○○（現已充任被上訴人之
    法定代理人）登入。原判決對上情不置一詞，徒以10元差額
    ，否定上訴人數月苦勞，令人難以信服。
  5.再查，統一發票之開立，係因營業人銷售貨物或勞務而交付
    與買受人，系爭工程既係被上訴人公司向臺東縣政府所承攬
    ，理應自行施工，若有借牌或轉包情事，亦屬變態事實，衡
    情並非一般人所能得知，依法即應負授權人之責任，有臺灣
    高等法院花蓮分院89年度上字第167號民事判決可參。
  6.依鈞院傳喚之證人乙○○到庭證稱系爭工程係伊轉包予甲○
    ○，但因甲○○在另一家營造廠掛名專任工程人員，依照規
    定甲○○不能兼職，故工地負責人不能寫甲○○之名義；且
    甲○○係工地人員，又係個人而非廠商，故甲○○要求工地
    告示牌寫承作廠商為宏鳴公司，足證系爭工程在外觀上是由
    被上訴人公司承作，而甲○○又是該工地之現場實際工地負
    責人，本件證人甲○○從未告知有轉包或借牌之情事，被上
    訴人亦持上訴人所開立之發票申報稅捐，則依最高法院87年
    度台上字第1532號、85年度台上字第2867號判決意旨，被上
    訴人依法自應負授權人之責任。
三、證據：除援用原審所提出者外，補提本院89年度上字第167
    號、最高法院87年度台上字第1532號、85年度台上字第2867
    號判決要旨及太麻里鄉華源村監工日誌節本各乙份為證，並
    聲請調閱本件系爭工程之相關監工日誌。
貳、被上訴人方面：
一、聲明：
  (一)上訴駁回。
  (二)如受不利判決，願供擔保請准宣告免為假執行。
  (三)第一、二審訴訟費用由上訴人負擔。
二、陳述：除與原判決記載相同者外，補稱略以：
  (一)系爭工程契約存在於被上訴人與甲○○間，上訴人與被上訴
    人間並無契約關係：
  1.系爭工程乃甲○○向被上訴人包工包料承攬工程，江某更以
    自己名義向材料商叫貨（見原審卷被證一過磅單）、鳩工施
    作工程，被上訴人並未與上訴人有任何接觸，自始至終均由
    江某與上訴人訂約、對帳、請款等，上訴人故意曲解成甲○
    ○係經過被上訴人授權與上訴人訂約，洵非可採。
  2.上訴人稱伊親自到被上訴人公司與丁○○對帳，與實情不符
    ，業據被上訴人於原審多次以書狀陳述，不再贅述。
  3.因甲○○在提出系爭發票向被上訴人請款時，係聲稱上訴人
    為其合夥人，保證發票來源絕無問題，被上訴人因而將所有
    工程款給付予甲○○，有原審被證二、被證三、被證四等證
    據在卷可稽。
  4.如上所述，本件契約關係應存在於甲○○與被上訴人間，甲
    ○○方為承攬人，被上訴人從未授權甲○○與上訴人訂約，
    亦無明知甲○○表示為本人之代理人而與上訴人訂約等情事
    ，否則豈有甘冒債務不履行之風險，將所有工程款交付予甲
    ○○之理？
  (二)上訴人提出之5張發票與伊自製之施工日誌及原審向業主調
    閱之監工日誌互有矛盾：
  1.上訴人雖主張基於承攬關係請求，惟迄今尚未提出任何工程
    契約佐證。
  2.次查，依上訴人所提出之5紙發票觀之，第一張時間為96年
    11、12月份，第二張至第五張均為97年5、6月份，發票號碼
    更是連號，品名均為「模版工、小工、水泥工」，究竟是何
    重大工程，二個月間之工資竟高達1,601,250元？況依上訴
    人於98年9月23日原審所提出之監工日誌，系爭5件工程中有
    4件之施工、竣工日期與上訴人所提之發票時間並不相符，
    足見上訴人向被上訴人請款與工程進度無關。
  3.上訴人更遲至本案繫屬後1年3個月後始提出（97年7月核發
    支付命令、98年10月提出）其自行製作之施工日誌，但仍未
    提出任何與工程有關之估價單、出工報表、工人簽到簿或請
    款單等文件，自難僅憑該5張發票即可證明雙方契約關係。
    且該5張發票所記載之品名、金額，與上訴人所提出之施工
    日誌及金額計算表出入甚大，業經原判決第5、6頁以下及附
    表一、二說明不採之理由。
  4.再查，經原審向業主調閱系爭工程之監工日誌後發現近百處
    歧異之點，如上訴人陳報之施工日誌為「休工」，但業主之
    監工日誌卻記載有施作灌漿、模板組立等工程，或上訴人之
    施工日誌記載為有施作工程，但業主之監工日誌卻為「無進
    度」等，業經原審羅列於原判決附表二項下，足見上訴人所
    提出之施工日誌乃臨訟製作，並不足採。
  (三)再依一般社會交易情況，統一發票僅為營利事業報稅憑證，
    縱使出賣人持非其自身所開立之發票交付買受人並據以領款
    ，買受人並無拒絕之理，契約仍僅存在於買受人與出賣人之
    間。況且系爭5張發票是甲○○所提出作為請款之用，因此
    本件承攬契約係存在於被上訴人與甲○○之間，尚難單以被
    上訴人持上訴人開立之發票報稅乙點，即可推論兩造間確有
    成立契約。
  (四)被上訴人並無「知悉甲○○表示為本人之代理人，而不為反
    對之意思表示」：
  1.民法第169條所謂知他人表示為其代理人而不為反對之表示
    者，以本人實際知其事實為前提，其主張本人知此事實者，
    應負舉證之責；又民法第169條後段所謂知他人表示為其代
    理人而不為反對之表示者，係指知他人表示為其代理人而與
    相對人為法律行為時，原即應為反對之表示，使其代理行為
    無從成立，以保護善意之第三人，竟因其不為反對之意思表
    示，致第三人誤認代理人確有代理權而與之成立法律行為，
    自應負授權人之責任者而言。如於法律行為成立後，知其情
    事而未為反對之表示，對業已成立之法律行為已不生影響，
    自難令負授權人之責任，最高法院68年台上字第1081號判例
    、98年度台上字第1353號判決可資參照。由上可知，本件上
    訴人主張被上訴人應依民法第169條後段負表見代理責任，
    應由上訴人就被上訴人「知」的事實負舉證責任，且限於訂
    約之際即法律行為當時，表見事實已經發生或同時存在為前
    提。
  2.被上訴人持系爭發票報稅乃「系爭工程完工後」始為之；上
    訴人更於原審自認伊係於事後向甲○○索取被上訴人與嘉樺
    鐵公司等材料商之和解契約書、債權轉讓證明等文件，故被
    上訴人縱有上訴人主張持該公司發票報稅，或先行支付款項
    予其他供給商後再與甲○○會算情事，亦不等同「被上訴人
    知悉甲○○為其代理人而不為反對之意思表示」，該等事實
    對業已成立之法律行為已不生影響，被上訴人自不負授權人
    責任。且依上訴人所提之被上訴人與嘉樺鋼鐵公司簽訂之和
    解契約書內容，「宏鳴公司同意先代甲○○支付此購買鋼筋
    費用予嘉樺公司，嘉樺公司並將對甲○○之債權轉讓予宏鳴
    公司，由宏鳴公司向甲○○求償」等語，足徵甲○○並非被
    上訴人公司之代理人。
  3.況上訴人亦自陳伊對於被上訴人與甲○○間之內部關係無從
    知悉，倘若伊無法確認被上訴人與甲○○間之關係，更無可
    能認定被上訴人授權甲○○與伊訂立系爭契約之理。
  (五)上訴人所引用之實務見解，不能適用於本件案例事實：
  1.鈞院89年度上字第167號判決：該案事實前提為本人曾交付
    蓋有其公司統一發票章之認購證給他人，並由他人持該認購
    證向第三人購買水泥，於購買水泥之交易行為訂約之際有此
    授權外觀，與本件被上訴人純粹依第三人甲○○於系爭工程
    完工後提出上訴人之發票，由被上訴人持之報稅之情況並不
    相當，不能等同視之。
  2.87年度台上字第1532號判決：該案前提事實為本人有將自己
    之印章交與他人之事實，再由他人將該印章用印於購買混凝
    土之訂購單向第三人訂貨，與本件截然不同，自難比附。
  3.85年度台上字第2867號判決：該案中本人於訂約之初即於合
    約中同意他人荊國公司以其名義與第三人材料廠商議價訂約
    ，當然應負授權人責任，與本件中被上訴人從未同意，自無
    法相提並論。
  4.84年度台上字第1217號判決：該案中被上訴人明知第三人以
    其名義訂購貨物、統一發票上買受人為被上訴人，並將貨物
    送至被上訴人承包之工地交付，與本件僅有疑點甚多之發票
    佐證不同。
三、證據：除援用原審所提出之證據外，補提甲○○簽發之證明
    書、台灣台東地方法院97年度訴字第140號準備程序筆錄、
    台灣高等法院94年度上易字第17號判決、台灣台東地方法院
    99年度建字第2號履行契約事件準備程序筆錄及甲○○對被
    上訴人請求履行契約起訴狀各乙份（以上均為影本）為證。
參、本院依聲請向台東縣政府調取系爭工程之發包相關資料過院
    參辦。
    理  由
甲、程序方面：
    按當事人喪失訴訟能力或法定代理人死亡或其代理權消滅者
    ，訴訟程序在有法定代理人或取得訴訟能力之本人承受其訴
    訟以前當然停止，惟有訴訟代理人者不適用之；另承受訴訟
    人於得為承受時，應即為承受之聲明，民事訴訟法第170條
    、第173條及第175條第1項分別定有明文。本件被上訴人宏
    鳴營造有限公司之法定代理人原為黃震峰，嗣已變更為丁○
    ○，並經丁○○具狀聲明承受訴訟在卷，核與上開規定相合
    ，應予准許，合先敘明。
乙、實體方面：
一、本件上訴人在原審起訴主張：兩造先後成立5個承攬契約，
    約定上訴人應為被上訴人完成富山野溪七期治山防洪工程、
    金針山休閒農業區環境改善工程、臺東縣太麻里鄉華源村土
    石流特定水土保持區○○○○路維護工程、北里村9鄰路面
    災修工程、白玉瀑布產業道路及溫泉31鄰產業道路災修合併
    工程等工作，詎被上訴人竟未依約給付報酬，爰依承攬契約
    之法律關係，請求被上訴人給付報酬；另系爭工程施工現場
    之公告牌已經明確記載被上訴人為系爭工程之施工廠商，且
    訴外人甲○○又在場負責管理、監督等事宜，嗣上訴人復按
    甲○○之指示攜帶如原審97年度促字第1152號卷宗第5頁至
    第9頁之統一發票5紙前往被上訴人公司處核帳，並由被上訴
    人職員丁○○（現已為法定代理人）填寫數額後，再由被上
    訴人據以申報為系爭工程成本，足見縱使被上訴人非為系爭
    契約之定作人，渠之行為亦足以表示已將代理權授與甲○○
    ，當應對上訴人負授權人責任等情。被上訴人則以：系爭契
    約之定作人雖為被上訴人，但系爭契約之承攬人乃係甲○○
    而非上訴人，兩造間實無任何契約關係存在，故上訴人依據
    承攬契約之法律關係請求被上訴人給付工資，並無理由；被
    上訴人固將系爭發票所載金額共1,790,250元，申報為系爭
    工程成本，惟此實係被上訴人給付甲○○報酬後，甲○○依
    約提供相同金額之發票所致，兩造間從未互相核對帳目，被
    上訴人亦無足以表示授與甲○○代理權之行為，上訴人自應
    就其所主張之表見代理事實負舉證責任等語，資為抗辯。
二、兩造不爭執之事實：
  (一)被上訴人已將系爭發票所載金額共1,790,250元，申報為系
    爭工程成本。
  (二)系爭工程施工現場之公告牌明確記載被上訴人為系爭工程之
    施工廠商。
  (三)甲○○有權處理系爭工程一切施工事宜（惟被上訴人係認系
    爭工程已由甲○○所承攬，故甲○○本應負責完成系爭工程
    ，而非係因被上訴人授權所致）。
  (四)上訴人在系爭工程完工後開立系爭發票（上訴人主張系爭發
    票由上訴人交與被上訴人；被上訴人則抗辯系爭發票雖以上
    訴人名義出具，然渠係經由甲○○交付而取得系爭發票，且
    系爭工程非由上訴人完成）。
  (五)甲○○於系爭工程施作時，自己並無公司行號。
二、兩造於本院協議簡化之爭點如下：
  (一)兩造間就系爭工程是否存在承攬契約之法律關係？
  (二)若兩造間就系爭工程並未直接訂立承攬契約，訴外人甲○○
    是否以被上訴人代理人之身分，與上訴人就系爭工程訂立承
    攬契約？又被上訴人是否應就此負擔表見代理責任？
三、得心證之理由：
    經本院核閱全卷，認原判決認事用法，俱無不當，除援用原
    判決之理由外，另補充說明理由如下：
  (一)兩造間就系爭工程是否存在承攬契約之法律關係部分：
  1.上訴人主張其與被上訴人間有承攬契約關係存在，係以系爭
    工程係由被上訴人公司負責施作，而均由甲○○在場管理、
    負責督工、叫料，於請款時，甲○○命上訴人與被上訴人公
    司核帳，上訴人派員攜帶發票前往被上訴人公司，與被上訴
    人公司會計丁○○核對金額相符後，由顏女將工數與金額登
    入空白之發票中，被上訴人並以該等發票做為該公司之成本
    支出，足見甲○○為被上訴人之代理人，代理被上訴人與上
    訴人訂立系爭工程之承攬契約。
  2.按當事人主張有利於己之事實者，就其事實有舉證之責任，
    民事訴訟法第277條前段定有明文。民事訴訟如係由原告主
    張權利者，應先由原告負舉證之責，若原告先不能舉證以證
    實自己主張之事實為真實，則被告就其抗辯事實即令不能舉
    證，或其所舉證據尚有疵累，亦應駁回原告之請求，最高法
    院17年度上字第917號判例意旨可資參照。經查上訴人主張
    其與被上訴人間有承攬契約關係存在，無非以證人甲○○在
    被上訴人公司工地發號施令，且證人甲○○亦於原審及本院
    審理時證稱伊係「代表被上訴人發包系爭工程給上訴人施作
    」（見本院卷第63頁、原審卷第86頁），惟甲○○此部分證
    言為被上訴人所否認，亦無其他證據可資證明甲○○確有代
    表被上訴人公司發包系爭工程予上訴人等廠商施作之權限，
    僅有證人空言有權代表被上訴人公司（旨在免除其本身民事
    責任，後詳），尚難憑信。
  3.上訴人又以其受甲○○之指示，派員攜帶發票前往被上訴人
    公司與時任被上訴人公司會計之丁○○核帳，被上訴人並以
    該等發票做為公司成本支出為由，認為兩造間確有承攬契約
    關係；惟按統一發票僅係政府稽徵營業稅捐之依據，且衡諸
    社會上一般交易情況，出賣商品或勞務之人交付發票予買受
    人，係使買受人得於申報所得稅時列為營運成本，或向上級
    機關請款核銷預算，只要品名項目與實際支出相符，會計單
    位均可接受，縱使出賣人所交付之發票並非出賣人所開立，
    例如出賣人向第三人買進商品交予買受人，則交付該第三人
    所開立之發票予買受人，買受人之會計單位亦可接受。是以
    尚難僅憑系爭統一發票，即可遽以認定上訴人與被上訴人間
    必有承攬之契約關係。
  4.綜上所述，上訴人自始至終均未提出承攬契約或其他直接證
    據證實其與被上訴人間確有承攬契約關係存在，亦未舉出任
    何證據證明其與被上訴人間曾就系爭工程有承攬契約之合意
    ，而前開證人甲○○就此爭點部分所證述其係代表被上訴人
    公司與上訴人訂約云云，又屬空言，不能採信，是以上訴人
    主張其與被上訴人間存在承攬契約關係等語，即無足採。
  (二)甲○○是否以被上訴人代理人之身分，與上訴人就系爭工程
    訂立承攬契約部分：
  1.按代理權之授與，依民法第167條規定，代理權係以法律行
    為授與者，其授與應向代理人或向代理人對之為代理行為之
    第三人，以意思表示為之。上訴人主張證人甲○○係被上訴
    人之代理人，甲○○亦證述其係代表被上訴人發包系爭工程
    予上訴人承包施作，故上訴人與被上訴人間有承攬關係；惟
    被上訴人否認曾經授與甲○○發包系爭工程之代理權，依前
    揭民事訴訟法第277條前段規定，應由上訴人就被上訴人曾
    授與代理權與證人甲○○之事實，負舉證責任。而不論上訴
    人所提證據或證人甲○○之證述，自始至終均無法舉出直接
    證據證明被上訴人確曾以書面或口頭之意思表示授與甲○○
    何種類、何範圍之代理或代表權限，是以尚難僅憑上訴人及
    證人之空言，即足認定被上訴人曾經授與證人甲○○代理權
    之事實。
  2.上訴人陳稱因證人甲○○於系爭工程工地呼風喚雨、指示上
    訴人至被上訴人公司核帳請款等，且系爭工地之施工廠商既
    為被上訴人公司，故甲○○必定得到被上訴人公司之授權，
    得合法代表被上訴人公司全權處理被上訴人公司工地事務云
    云。惟查，證人甲○○雖於原審及本院審理中證稱，伊係代
    表被上訴人公司發包系爭工程給上訴人承包，以被上訴人公
    司之名義僱工叫料，被上訴人公司亦知情云云，惟自卷內資
    料觀之，系爭5項工程施工之時間自95年12月間起至97年2月
    止，於此期間內甲○○係以自己名義向嘉樺鋼鐵企業有限公
    司、旺銘企業有限公司訂購材料，有甲○○所簽收之過磅單
    在卷可稽（見原審卷第33頁至第35頁），應足認係甲○○為
    施作系爭工程所訂購之材料，是以證人甲○○矯稱其係以被
    上訴人公司之名義僱工叫料，即屬可疑。又於上開工程期間
    及期後2月之內（至97年5月28日止），被上訴人多次以匯款
    、轉帳、現金、支票等方式支付款項予甲○○或其配偶古玉
    蘭，有明細表、申請書、匯款回條聯、往來對帳單、請款單
    、支票、借款契約書等文件影本在卷可參（見原審卷第37頁
    至第48頁），則甲○○所證稱其未領取被上訴人之薪酬、與
    被上訴人間無僱傭關係（見原審卷第88頁審判程序筆錄）等
    語，即難憑信；復以甲○○於本院審理時證稱：「被上訴人
    公司還欠我很多錢」、「就是這些工程的款項，算起來還有
    400多萬元沒有給付給我」等語（見本院卷第64頁），衡諸
    常情，若證人甲○○確為被上訴人之代理人，代理被上訴人
    與上訴人訂立承攬契約，何以被上訴人公司尚需給付甲○○
    400餘萬元之「工程款」？若甲○○與被上訴人間並無僱傭
    或其他法律關係存在，何以願大量耗損時間、勞力，為被上
    訴人無償監督系爭工程進度？且經本院查閱臺灣臺東地方法
    院97年度訴字第140號原告林有利訴請本件被上訴人宏鳴營
    造有限公司清償借款事件之準備程序筆錄中，法官訊問證人
    甲○○：「原告林有利有無代被告宏鳴營造有限公司給付工
    程款給你？」，甲○○答「有。」；法官提示前開案卷第
    113頁附表B（即原審卷第41頁宏鳴營造有限公司96.12.27–
    97.2. 26收支明細）編號第11、12、13項，金額各為40萬元
    、90萬元、60萬元，訊問證人甲○○：「上開編號11至編號
    13旁『甲○○』是否為你本人所親簽？」，甲○○答「這是
    我親簽的沒有錯。」，法官問：「上開日期及款項是否即原
    告代被告宏鳴營造支給甲○○之工程款？證人是否確已收受
    無訛？」甲○○答「是。確已收受無誤。」，並經甲○○簽
    名於筆錄上該句證詞之旁確認無訛，足見被上訴人確有給付
    「工程款」予證人甲○○之事實，應可認定，但甲○○於本
    件原審及本院審理中卻一再飾詞否認收到被上訴人所支付之
    工程款，可見證人甲○○所證述之內容多有矛盾扞格之處，
    可信性已經甚低；且甲○○又為上訴人所傳訊之友性證人，
    於本件原審及本院審理中一再故意作成偏袒上訴人之證詞，
    對於前開多處證詞矛盾之處無法自圓其說，自難僅憑其證述
    內容，遽認甲○○有權代理被上訴人。而甲○○雖得於系爭
    工程工地指示工程進行，但究係以被上訴人之代理人或代表
    人名義，或因其自身為系爭工程之次承攬人（大包）之身分
    指揮其他次承攬人（小包）完成工作，並非無疑，則上訴人
    堅稱從上開事實情狀以觀，甲○○必已取得被上訴人授與代
    理權，與上訴人締結系爭工程之承攬契約，故承攬契約應存
    在於上訴人與被上訴人之間等語，尚難採信。
  (三)被上訴人是否應負擔表見代理責任部分：
  1.按民法第169條所謂知他人表示為其代理人而不為反對之表
    示者，以本人實際知其事實為前提，其主張本人知此事實者
    ，應負舉證之責（最高法院68年度台上字第1081號判例參照
    ）；且民法第169條係指知他人表示為其代理人而與相對人
    為法律行為時，原即應為反對之表示，使其代理行為無從成
    立，以保護善意之第三人，竟因其不為反對之意思表示，致
    第三人誤認代理人確有代理權而與之成立法律行為，自應負
    授權人之責任而言。如於法律行為成立後，知其情事而未為
    反對之表示，對業已成立之法律行為已不生影響，自難令負
    授權人之責任（最高法院98年度台上字第1353號、86年度台
    上字第1199號判決參照）。
  2.被上訴人並無任何授與甲○○代理權之行為，不負表見代理
    之授權人責任：
    如前所述，被上訴人否認曾經授與證人甲○○代理權，上訴
    人又無法舉出被上訴人確曾授與甲○○代理權之直接證據，
    揆諸民事訴訟法第277條前段規定，即難令被上訴人負民法
    第169條前段之表見代理授權人責任。
  3.被上訴人並無知他人表示為其代理人而不為反對之表示之情
    形，難令被上訴人負表見代理之授權人責任：
  (1)上訴人指摘原判決以偏概全，謂上訴人自稱「不知」（實係
    不知渠等之間有何違法情事），而臆測為「不知有代理」，
    其採證顯違事理常情云云；惟自表見代理制度之規範意旨觀
    之，本係為保障善意第三人之信賴，在無代理權人以本人名
    義對外而為法律行為時，因本人之行為使善意第三人有理由
    足信無代理權人已取得代理本人之權限，或知無代理權人表
    示為其代理人，竟不為反對之表示時，令表見代理人負授權
    人之責任，故表見代理規定之適用，必須符合本人由自己之
    行為表示以代理權授與他人但嗣後撤回或加以限制，或本人
    知他人表示為其代理人而不為反對之表示之要件。惟自上訴
    理由觀之，上訴人之所以「信賴」甲○○有代理被上訴人之
    權限，無非以甲○○在工地指揮監督工程進行、指示上訴人
    至被上訴人公司核帳等情，即認為甲○○有代理被上訴人之
    權限；然而甲○○與被上訴人公司間是何種關係，上訴人既
    僅知甲○○應有權合法代表公司處理工程之事務，系爭工程
    進行期間甲○○與被上訴人亦均未曾明確表示甲○○係其公
    司之代理人，從而上訴人認為甲○○係被上訴人公司之代理
    人，不過為臆測之詞而已，並無足夠堅強理由使上訴人可達
    一定程度之「確信」甲○○係被上訴人公司之代理人或代表
    人，易言之，上訴人所見之事實情狀，不能認為係被上訴人
    公司應負授權人之責任之表見代理事實。是以原判決認上訴
    人既無從知悉甲○○與被上訴人之內部關係，即不能認為有
    足使上訴人可確信甲○○為被上訴人公司代理人之事實，並
    無違背經驗法則及論理法則。
  (2)甲○○有權處理系爭工程一切施工事宜之事實，雖為兩造所
    均不否認．惟被上訴人係認系爭工程已由甲○○所承攬，故
    甲○○本應負責完成系爭工程，而非係因被上訴人授權所致
    ，是以甲○○既有可能因自己為系爭工程之次承攬人，以自
    己之名義僱工叫料施作完成系爭工程，自與甲○○僅係被上
    訴人之代理人，代被上訴人僱工叫料施作工程，法律效果直
    接歸屬於被上訴人之情況迥異。且甲○○雖於本院審理中具
    結證稱，伊係與被上訴人公司「借牌」標得系爭工程之後發
    包予其他廠商施作，因其另外在一家營造廠掛名專任工程人
    員，依照規定他不能兼職，所以才未在工程告示牌上列名，
    惟上開「借牌」說法又遭被上訴人否認，證人亦同樣無法舉
    證以實其說，自難僅憑證人一面之詞即信其證言為真正。
  (3)上訴人主張依證人乙○○在本院審判程序中具結證稱系爭工
    程都是伊「轉包」給甲○○，但甲○○有在另外一家營造廠
    掛名專任工程人員，依照規定他不能兼職，所以工地負責人
    的名義不寫甲○○的名字，而是掛伊的名，從上述證述可知
    系爭工程在外觀上係由被上訴人公司承作，而甲○○又是該
    工地之現場實際工地負責人，上訴人因信賴江某係被上訴人
    公司之工地人員而參與施作，被上訴人自應負授權人責任云
    云。然查上訴人之所以信賴甲○○為被上訴人公司之工地人
    員而參與施作，僅係基於甲○○在工地指揮監督工程進行，
    而系爭工程之承包廠商又係被上訴人公司，因此合理推論甲
    ○○與被上訴人公司間必有某種關係，使甲○○得以有權合
    法代表公司處理工程之事務，然而以上情狀仍不足以使一般
    人產生甲○○必已獲得被上訴人公司授與代理權之確信，已
    如前述，故上訴人仍以上開事實情狀堅稱其可信賴甲○○為
    被上訴人公司之代理人云云，即無可採。
  (4)上訴人又主張被上訴人選擇性給付鋼筋、水泥等材料費用，
    獨未給付上訴人之勞力支出，顯不合理云云；惟基於債之關
    係相對性原則，上訴人與被上訴人間之法律關係為何，與其
    他權利主體與被上訴人間之法律關係，顯屬二事，法律關係
    既未必相同，則亦無所謂應比照辦理，始符公平合理之問題
    。是本院即無需就上訴人前開抗辯，贅予論述。
四、綜上所述，原審因而駁回上訴人在第一審之訴及假執行之聲
    請，而為被上訴人勝訴之判決，核無不合。上訴意旨指摘原
    判決不當，求予廢棄改判，為無理由，應予駁回。
五、本件事證已臻明確，兩造其餘攻擊防禦方法及所舉未經援用
    之證據，經本院斟酌後，認為均不足以影響本判決之結果，
    爰不一一論駁，併此敘明。
據上論結，本件上訴為無理由，依民事訴訟法第449條第1項、第
78條，判決如主文。
中    華    民    國    99    年    7     月    7    日
                  民事庭審判長法  官 謝志揚
                              法  官 林慶煙
                              法  官 張健河
以上正本係照原本作成。
如不服本判決，應於收受送達後20日內向本院提出上訴書狀，其
未表明上訴理由者，應於提出上訴後20日內向本院補提理由書狀
（均須按他造當事人之人數附繕本）。上訴時應提出委任律師或
具有律師資格之人之委任狀；委任有律師資格者，另應附具律師
資格證書及釋明委任人與受任人有民事訴訟法第466條之1第1項
但書或第2項（詳附註）所定關係之釋明文書影本。
附註：
民事訴訟法第466條之1（第1項、第2項）：
對於第二審判決上訴，上訴人應委任律師為訴訟代理人。但上訴
人或其他法定代理人具有律師資格者，不在此限。
上訴人之配偶、三親等內之血親、二親等內之姻親，或上訴人為
法人、中央或地方機關時，其所屬專任人員具有律師資格並經法
院認為適當者，亦得為第三審訴訟代理人。
中    華    民    國    99    年    7     月    7     日
                              書記官 徐文彬

司法院資訊處製作；財團法人民間司法改革基金會備份。
